臺灣高雄地方法院刑事判決              99年度訴字第1456號
公  訴  人  臺灣高雄地方法院檢察署檢察官
被      告  張廚
            張偉
            張劉秀香
共      同
選任辯護人  林樹根律師
            洪茂松律師
            邱麗妃律師
上列被告因違反廢棄物清理法案件，經檢察官提起公訴（99年度
偵字第17542 號），本院判決如下：
    主  文
張廚、張偉、張劉秀香均無罪。
    理  由
一、公訴意旨略以：被告張廚、張偉均係址設高雄市楠梓區
    ○○○路111 號「萬昌油桶行」之實際負責人，明知從事廢
    棄物清除、處理業務者，應向主管機關申請核發公民營廢棄
    物清除處理許可文件後，始得受託清除、處理廢棄物業務，
    未領有上開許可文件，不得清除、處理廢棄物。詎其等竟未
    依規定申請核發許可文件，自不詳時間起，在該處從事回收
    鐵桶並以甲醇等閃火點小於攝氏30度之化學液體清洗內外部
    之事業廢棄物處理行為，並僱用不知情之員工張東財在上址
    從事回收鐵桶之清洗工作。
二、被告張劉秀香係位於高雄市楠梓區○○○路115 號「國泰企
    業行」之負責人，明知從事廢棄物清除、處理業務者，應向
    主管機關申請核發公民營廢棄物清除處理許可文件後，始得
    受託清除、處理廢棄物業務，未領有上開許可文件，不得清
    除、處理廢棄物。詎渠竟未依規定申請核發許可文件，自不
    詳時間起，在該處從事回收鐵桶並以PH值大於12.83 之具強
    烈腐蝕性之化學液體清洗內外部之事業廢棄物處理行為。嗣
    於98年6 月25日10時30分許，經內政部警政署環境保護警察
    隊第三中隊會同原臺南縣警察局（已改制為臺南市政府警察
    局）玉井分局及行政院環境保護署（下稱環保署）人員至萬
    昌油桶行、國泰企業行進行稽查而查獲上情，因認被告3 人
    均涉犯廢棄物清理法第46條第1 項第4 款之未依規定領有廢
    棄物處理文件，從事廢棄物處理罪嫌等語。
三、按刑事訴訟法第308條規定：「判決書應分別記載其裁判之
    主文與理由；有罪之判決並應記載犯罪事實，且得與理由合
    併記載。」同法第310條第1款規定：「有罪之判決書，應於
    理由內分別情形記載左列事項：一、認定犯罪事實所憑之證
    據及其認定之理由。」及同法第154條第2項規定：「犯罪事
    實應依證據認定之，無證據不得認定犯罪事實。」揆諸上開
    規定，刑事判決書應記載主文與理由，於有罪判決書方須記
    載犯罪事實，並於理由內記載認定犯罪事實所憑之證據及其
    認定之理由。所謂認定犯罪事實所憑之「證據」，即為該法
    第154條第2項規定之「應依證據認定之」之「證據」。職是
    ，有罪判決書理由內所記載認定事實所憑之證據，即為經嚴
    格證明之證據，另外涉及僅須自由證明事項，即不限定有無
    證據能力之證據，及彈劾證人信用性可不具證據能力之彈劾
    證據。在無罪判決書內，因檢察官起訴之事實，法院審理結
    果，認為被告之犯罪不能證明，而為無罪之諭知，則被告並
    無檢察官所起訴之犯罪事實存在，既無刑事訴訟法第154 條
    第2 項所規定「應依證據認定之」事實存在，因此，判決書
    僅須記載主文及理由，而理由內記載事項，為法院形成主文
    所由生之心證，其論斷僅要求與卷內所存在之證據資料相符
    ，或其論斷與論理法則無違，通常均以卷內證據資料彈劾其
    他證據之不具信用性，無法證明檢察官起訴之事實存在，所
    使用之證據並不以具有證據能力之證據為限（最高法院100
    年度台上字第2980號判決意旨參照），是以本案被告3 人既
    經本院認定犯罪不能證明，本判決即不再論述所援引有關證
    據之證據能力，合先敘明。
四、按檢察官就被告犯罪事實，應負舉證責任，並指出證明之方
    法；又犯罪事實應依證據認定之，無證據不得推定其犯罪事
    實；而不能證明被告犯罪者，應諭知無罪之判決，刑事訴訟
    法第161 條第1 項、第154 條第2 項、第301 條第1 項分別
    定有明文。又事實之認定，應憑證據，如未能發現相當證據
    ，或證據不足以證明，自不能以推測或擬制之方法，為裁判
    基礎；所謂證據，係指足以認定被告確有犯罪行為之積極證
    據而言，該項證據自須適合於被告犯罪事實之認定，始得採
    為斷罪資料。苟積極證據不足為不利於被告事實之認定時，
    即應為有利於被告之認定，更不必有何有利之證據；且認定
    犯罪事實所憑之證據，雖不以直接證據為限，間接證據亦包
    括在內，然而無論直接證據或間接證據，其為訴訟上之證明
    ，須於通常一般人均不致有所懷疑，而得確信其為真實之程
    度者，始得據為有罪之認定，倘其證明尚未達到此一程度，
    而有合理之懷疑存在而無從使事實審法院得有罪之確信時，
    即應由法院為諭知被告無罪之判決（參見最高法院76年台上
    字第4986號、40年台上字第86號、30年上字第816 號、29年
    上字第3105號判例意旨）。另依廢棄物清理法第2 條、第28
    條等相關規定，廢棄物分為「一般廢棄物」及「事業廢棄物
    」二大類。而其中「事業廢棄物」之清理方式，有(一)自行清
    除、處理；(二)共同清除、處理；(三)委託清除、處理；或(四)其
    他經中央主管機關許可之方式。因而事業廢棄物之處理如採
    用「委託清除、處理」之方式，則從事該廢棄物清除、處理
    業務者，依同法第4 章第41條之規定，應向主管機關申請核
    發公民營廢棄物清除處理機構許可文件後，使得受託清除、
    處理廢棄物業務。如未領有廢棄物清除、處理許可文件而從
    事廢棄物貯存、清除、處理者，即構成同法第46條第1 項第
    4 款之處罰要件。是廢棄物清理法第46條第1 項第4 款所規
    定：「未依第41條第1 項規定領有廢棄物清除、處理許可文
    件，從事廢棄物貯存、清除、處理者。」之犯罪主體，應係
    指未符合該法第41條第1 項之「受託」清除、處理廢棄物業
    務者，並不包括本身「製造」廢棄物者。
五、訊據被告張廚、張偉、張劉秀香3 人均堅詞否認犯罪，
    被告張廚辯稱：伊原為萬昌油桶行之實際負責人，從事鐵
    桶買賣，惟自95年10月起即將該行交由被告張偉經營，不
    再擔任負責人一職，亦未擔任其他職務，而萬昌油桶行為合
    法之再利用廠商，向外收取鐵桶後，僅進行標籤撕除、整型
    及人工上漆之步驟，並未用甲醇清洗鐵桶內部，如果內部殘
    留化學物品，則以人工用湯匙收集後，交由廢棄物處理廠商
    達和清宇股份有限公司（下稱達和公司）處理，並未從事任
    何廢棄物清除、處理行為，現場所存放之8 桶二氯甲烷則係
    被告張偉友人提供作為混合油漆調劑使用之試用品等語；
    被告張偉辯稱：其於95年10月間自被告張廚手中接手經
    營萬昌油桶行，為該行之實際負責人，經濟部有核發許可允
    許該行從事鐵桶、塑膠桶之再利用行為，為合法之再利用廠
    商，該行向燁輝企業股份有限公司（下稱燁輝公司）、三芳
    化學工業股份有限公司（下稱三芳公司）等公司購買使用過
    之廢鐵桶予以清理後再售出牟利，購入之鐵桶內如有殘留油
    漆、溶劑，以真空幫浦抽取收集後，另以甲苯調和上漆鐵桶
    ，或交由達和公司代為處理，另向三芳公司購得之鐵桶會先
    在該公司以甲醇進行清洗再運回，產生之廢棄物亦交予達和
    公司處理，該行所從事者應屬再利用之範圍，並非廢棄物之
    清除及處理，某一達和公司之員工因知悉該行會將收購之廢
    鐵桶上漆後再出售，固提供8 桶二氯甲烷作為混合油漆調劑
    之試用品等語；被告張劉秀香則辯稱：其係國泰企業行之負
    責人，將收取之塑膠桶放入水槽內蒸煮之目的，係藉以剝除
    塑膠桶外部之標籤，水槽內之液體僅以清水加洗碗精調和而
    成，產生之廢水則交由其他廠商清除、處理，並未從事廢棄
    物之清除及處理等語。被告3 人之辯護人另以：廢棄物清理
    法第46條第1 項第4 款規定之犯罪主體，應指未符合同法第
    41 條 第1 項規定之「受託」清除、處理廢棄物業務者，並
    不包含「製造」廢棄物者，被告張偉、張劉秀香雖有清洗
    回收鐵桶及塑膠桶，惟清洗完畢產生之廢溶液均收集委由達
    和公司代為處理，故其等既非「受託」清除、處理廢棄物業
    務，與廢棄物清理法第46條第1 項第4 款規定之構成要件即
    有不合等語為被告3 人辯護。
六、公訴意旨認被告張廚、張偉、張劉秀香3 人涉犯廢棄物
    清理法第46條第1 項第4 款罪嫌，無非以被告3 人之供述、
    證人張東財、余棟樑之證述、行政院環保署環境督察總隊南
    區督察大隊稽查督察記錄、現場照片42張及搜索現場錄影帶
    、經濟部工業局96年5 月8 日函覆予萬昌油桶行之公文、行
    政院環保署檢測報告、行政院環保署函覆之萬昌油桶行場址
    土壤及地下水檢測報告為其主要論據。
七、經查：
  (一)被告張廚原為萬昌油桶行之實際負責人，嗣由被告張偉
    接手經營，擔任該行之負責人，該行係向燁輝、三芳等公司
    購入使用過之鐵桶並加以清理後出售牟利，萬昌油桶行現場
    並存放貼有「二氯甲烷」之鐵桶8 個等情，經被告張廚、
    張偉自承在卷（見本院審訴卷第65、66頁），就萬昌油桶
    行向燁輝、三芳公司收購鐵桶乙節，復經證人即達和公司職
    員劉廣澤、三芳公司職員林宏恩證稱：燁輝公司、三芳公司
    有將鐵桶賣予萬昌油桶行等語（見本院訴卷第54、66頁），
    並有該行高雄市政府營利事業登記證、與燁輝公司、三芳公
    司及長興化學工業股份有限公司屏南分公司簽訂之買賣合約
    書、空桶清運購買合約書及買賣協議書各乙份（見偵2 卷第
    59、61、75頁、本院審訴卷第41頁）可佐，另該行現場置有
    8 個貼有「二氯甲烷」標籤鐵桶之情事，亦有南區環境督察
    大隊98年6 月25日稽查督察紀錄、現場蒐證照片函乙份可佐
    （見警卷第33、68、69、75頁、偵2 卷第200 頁），堪以認
    定屬實；另被告張劉秀香為國泰企業行之實際負責人，從事
    鐵桶、塑膠桶買賣，向外收取塑膠桶後，處理步驟包含將塑
    膠桶放入水槽內加熱蒸煮乙節，亦經其坦白承認（見本院審
    訴卷第67頁），並經證人即環保署稽查人員曾茂晟到院證述
    甚明（見本院訴卷第82頁），並有該行高雄市政府營利事業
    登記證、現場蒐證照片乙份可佐（見警卷第80頁、本院審訴
    卷第42頁），亦足認為事實。而警方會同環保署人員於98年
    6 月25日至萬昌油桶行、國泰企業行稽查，分別於萬昌油桶
    行所設置之高壓沖洗設備之溝槽及貼有「二氯甲烷」標籤之
    8 個鐵桶，國泰企業行水槽內抽取液體，並採集現場土壤及
    地下水檢驗結果，沖洗設備溝槽內之液體，PH值為8.06，閃
    火點小於攝氏30度，國泰企業行水槽內液體具強烈腐蝕性，
    PH值大於12.83 ，均屬有害事業廢棄物，8 個鐵桶內含有二
    氯甲烷，屬第4 類毒性化學物，採集之土壤鉻濃度及鋅濃度
    達土壤污染監測基準等情，有環保署環境督察總隊南區督察
    大隊稽查督察記錄（見警卷第33、34頁）、現場蒐證照片乙
    份（見警卷第65至85頁）、環保署98年8 月17日環署督字第
    0980072504號函、99年1 月12日環署土字第0990004283號函
    乙份附卷可稽（見偵2 卷第200 頁、第272 頁背面），亦堪
    認定為真實。
  (二)證人即萬昌油桶行前員工余棟樑雖證述：被告張廚方為萬
    昌油桶行之真正負責人等語（見偵1 卷第49頁），惟其亦稱
    自94年5 月12日起至該行擔任司機，於96年7 月17日後即未
    再至該行上班等語（見偵1 卷第48頁），是據其證詞尚無從
    逕認被告張廚自96年7 月後仍擔任該行負責人之情事。惟
    被告張廚雖已非實際負責人，然伊自陳：被告張偉會問
    伊一些工作上之事情，一般業務交由被告張偉處理，倘涉
    重大決策伊則會提出意見等語（見警卷第5 至7 頁，見偵2
    卷第14頁），參以證人張東財證述：被告張廚偶而會去工
    廠等語（見偵2 卷第9 頁），堪認被告張廚仍有參與萬昌
    油桶行之經營事務，並非全然無關。
  (三)另萬昌油桶行自外收購鐵桶後，如桶內留有殘留物，利用高
    壓沖洗設備以甲醇沖洗鐵桶內部乙節，經被告張廚於警詢
    、偵查時及本院準備程序陳稱：收取鐵桶後，先將甲醇倒入
    儲存槽再用幫浦加壓經過噴頭沖入倒置之鐵桶入口，以整理
    桶內之廢棄物等語（見警卷第3 頁、偵2 卷第15、16頁、本
    院審訴卷第66頁），核與被告張偉供陳：萬昌油桶行以溶
    劑經人工或機器噴嘴由鐵桶由下往上噴清理以達內部乾淨等
    語（見警卷第9 頁、偵2 卷第19頁）一致，參以萬昌油桶行
    現場設有高壓沖洗設備之情節，有現場照片可查（見警卷第
    67、76頁），而環保署稽查人員於98年6 月25日自萬昌油桶
    行高壓沖洗設備之溝槽內所抽驗之液體，成分有醇類及苯類
    ，為有機型之液體，可做為清洗溶液，亦經證人曾茂晟證述
    在卷（見本院訴卷第79頁），亦可信為真。被告張廚固於
    本院100 年11月9 日審理時，改稱回收鐵桶後，僅進行標籤
    撕除、整型及人工上漆之步驟，桶內如殘留化學物品，則用
    人工以湯匙蒐集後，再交由達和公司處理云云（見本院訴卷
    第155 、156 頁），惟若萬昌油桶行未以甲醇清洗鐵桶內部
    ，被告張廚何以於警、偵甚於本院先前準備程序，始終供
    承以甲醇清洗鐵桶內部之相同情節，被告張廚遲至本院審
    理程序方才改口否認，本值存疑，況如被告張廚事後改口
    之情節方才屬實，亦難想像被告張偉於警、偵及本院準備
    程序可虛構與被告張廚相同之陳述並詳細描述清洗之方式
    ，參以證人林宏恩證稱：鐵桶桶身及桶蓋一定會有溝縫，要
    清除裡面的殘留物需派人以手工方式刷洗，才有可能乾淨等
    語（見本院易卷第72頁），被告張廚所辯稱以人工使用湯
    匙收集方式，亦無法完全清理鐵桶內部，可見被告張廚嗣
    後否認該行以甲醇清洗鐵桶內部云云，應為臨訟卸責之詞，
    無足採信。
  (四)萬昌油桶行、國泰企業行固有上開清洗鐵桶、蒸煮塑膠桶之
    情事，且自高壓沖洗設備溝槽及蒸煮水槽內所抽取之液體經
    檢驗結果，均屬有害事業廢棄物，然萬昌油桶行、國泰企業
    行均僅係向外購買鐵桶、塑膠桶後加以清理再出售牟利，業
    據本院認明如前，此據證人劉廣澤、林宏恩均確認燁輝公司
    、三芳公司並未委託萬昌油桶行清理桶內之工業廢棄物等語
    益明（見本院訴卷第54、66頁）。復依「經濟部事業廢棄物
    再利用種類及管理方式」編號一「廢鐵」規定：「一、事業
    廢棄物來源：事業產生之廢鐵。但依相關法規認定為有害事
    業廢棄物者，不適用之。二、再利用用途：鐵製品、煉鋼原
    料、鑄鐵原料、氯化鐵、硫酸亞鐵或相關化學品原料。三、
    再利用機構應具備下列資格：(一)再利用機構為製造業者，應
    領有工廠登記證或符合免辦理登記之規定，其產品至少為下
    列之一項：鋼錠、鋼胚、鑄鋼、鑄鐵品、氯化鐵、硫酸亞鐵
    或其他相關產品。(二)再利用機構為批發零售業者，應領有營
    利事業登記證或營業登記證，其營業項目為回收物料批發業
    或其他批發零售業（登載本編號之再利用種類）者。四、運
    作管理：(一)從事批發零售業務者，得進行廢鐵桶之人工外形
    恢復、去除標籤或油漆等整理，經整理後之鐵桶不得供作盛
    裝食品之容器。(二)得採用露天貯存方式，但貯存場所應設有
    排水收集設施。(三)再利用後之剩餘廢棄物應依廢棄物清理法
    相關規定辦理。(四)再利用用途之產品應符合國家標準、國際
    標準或該產品之相關使用規定。廢鐵再利用之產品為氯化鐵
    、硫酸亞鐵或相關化學品，不得供作飲用水水質處理藥劑。
    」因此，凡非依相關法規認定為有害事業廢棄物而由事業產
    生之廢鐵，可由再利用機構（包含製造業者或批發業者）從
    事再利用之行為，而再利用機構為批發業者時，得進行廢鐵
    桶之人工外形恢復、去除標籤或油漆等整理，但再利用後之
    剩餘廢棄物應依廢棄物清理法相關規定辦理。本件萬昌油桶
    行經主管機關核准為再利用廠商，可從事廢塑膠（桶狀）、
    廢鐵（桶狀）之再利用用途整理，即標籤去除及油漆後販售
    乙節，有高雄市政府環境保護局96年1 月16日高市環局四字
    第09 60001847 號函附卷可稽（見本院審訴卷第77頁），衡
    以證人劉廣澤證稱：售予萬昌油桶行之廢鐵桶僅裝過油漆及
    溶劑，並無其他廢棄物，售出前會將之傾倒瀝乾達無法滴落
    之程度，過程中亦會以刮刀刮除等語（見本院訴卷第55頁）
    ，證人林宏恩亦證稱：會以人工傾倒的方式將桶內原料倒到
    都滴出不來後，才會放置風乾，原料在內壁裡面形成一個膜
    ，用水清洗後會乾掉並跟水脫離，在現場就會把該層膜撕掉
    ，當作事業廢棄物。萬昌油桶行來收取時桶內均僅剩一點點
    殘留物而已（見本院訴卷第67頁），則燁煇、三芳公司所賣
    予萬昌油桶行之鐵桶，非盛裝有害事業廢棄物且亦未貯存有
    廢棄物時，應可歸類為廢鐵，則被告張廚、張偉向外收
    購廢棄空鐵桶予以整理後再出售，應屬廢鐵再利用之行為，
    揆諸上開規定，即不須領有廢棄物清除、處理許可文件，自
    與廢棄物清理法第46條第4 款所定之犯罪構成要件尚有未合
    。而被告張劉秀香雖未領有再利用之許可，然依其所辯及卷
    附之營利事業登記證所示（見本院審訴卷第42頁），僅可佐
    證國泰企業行係從事鐵桶、塑膠桶買賣行為，尚無其他積極
    事證足認其併有從事「受託」清除、處理廢棄物業務之行為
    ，亦與該款所定之犯罪構成要件不合，即無從依款規定論罪
    科刑。
  (五)至被告張廚、張偉辯稱萬昌油桶行現場存放二氯甲烷8
    桶，係他人提供作為混合油漆調劑之試用品乙節，經本院查
    詢二氯甲烷性質及用途結果，該類化學物品最主要之用途係
    作為溶劑使用，有查詢書面資料乙份附卷可佐（見本院訴卷
    第170 頁），核與被告張廚、張偉所辯情節相符，其等
    上揭所辯，尚非無據，此外，依卷內事證，亦無從證明該8
    桶二氯甲烷係屬被告張廚、張偉受託清除、處理之事業
    廢棄物，自難據此逕認被告張廚、張偉已構成廢棄物清
    理法第46條第1 項第4 款所定之犯行；又廢鐵、廢塑膠之再
    利用行為，不應有任何清洗、蒸煮、脫水等處理行為，經上
    揭高雄市政府環境保護局96年1 月16日函釋甚明，而被告張
    廚、張偉確有以甲醇清洗廢棄空鐵桶、被告張劉秀香並
    以蒸煮方式清理塑膠桶，自高壓沖洗設備溝槽及蒸煮水槽內
    所抽取之液體均屬事業廢棄物，現場採集之土壤鉻濃度及鋅
    濃度達土壤污染監測基準等情，雖亦經認明如前，然其等上
    揭行為是否符合再利用之範疇以及所該等廢溶液是否污染環
    境，因而有無該當同法第46條第1 項第2 款所定之處罰要件
    ，因與公訴人起訴之本件罪名非屬同一基本犯罪事實，即非
    本院所認定之範圍。
  (六)綜上所述，被告前開所辯，應屬可採，堪認被告3 人尚非受
    託處理廢棄物之業者；此外，復查無其他積極證據足資證明
    被告3 人有何違反廢棄物清理法第46條第1 項第4 款規定之
    犯行，被告3 人被訴違反廢棄物清理法第46條第1 項第4 款
    之罪自屬不能證明，揆諸首揭法條及判例意旨說明，自不能
    證明被告3人犯罪，均應為無罪之諭知，以昭慎重。
據上論斷，應依刑事訴訟法第301 條第1 項前段，判決如主文。
本案經檢察官楊瀚濤到庭執行職務。
中    華    民    國   100    年    11    月    30    日
                  刑事第十八庭  審判長法  官  黃宗揚
                                      法  官  徐彩芳
                                      法  官  高瑞聰
以上正本證明與原本無異。
如不服本判決應於收受送達後10日內向本院提出上訴書狀，並應
敘述具體理由；如未敘述上訴理由者，應於上訴期間屆滿後20日
內向本院補提理由書（均須按他造當事人之人數附繕本）「切勿
逕送上級法院」。
中    華    民    國   100    年    12    月    5     日
                                      書記官  林修弘